臺灣高等法院刑事判決
111年度上訴字第1577號
上  訴  人  
即  被  告  劉啟偉


選任辯護人  林天麟律師
            林殷廷律師
上列上訴人因傷害案件，不服臺灣臺北地方法院110年度訴字第4
56號，中華民國111年3月2日第一審判決（起訴案號：臺灣臺北
地方檢察署109年度偵字第26060號），提起上訴，本院判決如下
：
    主  文
原判決撤銷。
乙○○犯傷害罪，處拘役伍拾日，如易科罰金，以新臺幣壹仟元折
算壹日。
    事  實
一、乙○○與丙○○為臺北市○○區○○街000號7樓及4樓之同棟住戶，
    雙方素有不睦。乙○○於民國109年7月22日14時許，在前址騎
    樓旁路邊與父親甲○○、友人楊慶文聊天，適丙○○（起訴書誤
    載為乙○○，經公訴人於原審更正）步行經過，因乙○○認丙○○
    踩碰到其腳部，因而心生不滿，遂基於傷害他人身體之犯意
    ，徒手捶擊丙○○左側胸口一下，致丙○○受有左側前胸壁挫傷
    之普通傷害。
二、案經丙○○訴由臺北市政府警察局文山第二分局報告臺灣臺北
    地方檢察署檢察官偵查起訴。
    理  由
壹、證據能力認定
一、按刑事訴訟法第159 條之1 第2 項規定：被告以外之人於偵
    查中向檢察官所為之陳述，除顯有不可信之情況者外，得為
    證據。其立法理由係以偵查中對被告以外之人所為之偵查筆
    錄，或被告以外之人向檢察官所提之書面陳述，性質上均屬
    傳聞證據，且常為認定被告有罪之證據，自理論而言，如未
    予被告反對詰問、適當辯解之機會，一律准其為證據，似與
    當事人進行主義之精神有所扞格，對被告之防禦權亦有妨礙
    ，然刑事訴訟法規定檢察官代表國家偵查犯罪、實行公訴，
    依法有訊問被告、證人、鑑定人之權，且實務運作時，偵查
    中檢察官向被告以外之人所取得之陳述，原則上均能遵守法
    律規定，不致違法取供，其可信性甚高，為兼顧理論與實務
    ，而對被告以外之人於偵查中向檢察官所為之陳述，除顯有
    不可信之情況者外，得為證據。經查，證人即告訴人丙○○於
    偵查中經檢察官訊問所為陳述係經具結後所為，自形式上觀
    察、調查，並無顯不可信之情形，且上訴人即被告乙○○（下
    稱被告）及其辯護人均未曾提及檢察官在偵查時，有任何不
    法取證之情形，復於原審經傳喚作證，並經交互詰問，已保
    障當事人之詰問權而屬合法調查，揆諸前揭說明，應依刑事
    訴訟法第159 條之1第2 項規定，認證人丙○○於偵查中具結
    之證述有證據能力。至卷內其他被告以外之人於審判外之陳
    述，既未經本判決引為不利被告之證據，自無庸贅論其證據
    能力。
二、本案認定事實所引用卷內之非供述證據，檢察官、被告及其
    辯護人均未主張排除前開證據之證據能力，且迄於本院言詞
    辯論終結前均未表示異議，本院審酌該等非供述證據並無證
    據證明係公務員違背法定程序所取得，亦無刑事訴訟法第15
    9條之4之顯有不可信之情況與不得作為證據之情形，復經本
    院依法踐行調查程序，應認具有證據能力。
貳、認定本案犯罪事實所憑證據及理由
一、訊據被告矢口否認傷害犯行，辯稱：於起訴書所載時、地，
    適告訴人步行經過，伊因認告訴人故意踩到伊腳，伊覺得痛
    ，遂基於本能自我保護、正當防衛出手推告訴人，但告訴人
    所受左側前胸挫傷並非伊推告訴人所造成云云。
二、經查：
㈠、證人即告訴人於偵查及原審具結證稱：伊與被告分住同棟4樓
    、7樓，雙方多次發生糾紛，於前揭時、地，伊走向騎樓邊
    ，要牽停在路邊之機車，見被告、被告父親甲○○、及被告一
    位楊姓友人3人在伊停機車的地方，伊到達機車位置準備牽
    機車時，聽到被告大聲說伊踩到被告的腳，伊就轉身，立即
    遭被告以拳頭捶伊左胸一下等情明確（見偵卷第78至79頁、
    原審訴字卷第75至80頁）。
㈡、被告於本院審理時供承：告訴人於案發時經過伊面前，告訴
    人踩到伊腳，伊有先叫一聲，之後才出手推告訴人；告訴人
    走下騎樓後，有轉身面向伊，在告訴人轉身面向伊時，告訴
    人背後的機車有倒地，機車倒地前，告訴人右手扶著機車座
    墊，在伊推告訴人之後，機車倒地等語在卷（見本院卷第21
    9頁）。
㈢、經原審勘驗案發時、地之監視錄影畫面，證實告訴人（即勘
    驗筆錄之A男）於14：34：56走向騎樓邊緣，消失在騎樓柱
    子後面後，經過約8秒，於14：35：04再次出現，此時告訴
    人身體向後退，身體碰到機車且右手撐住機車座墊後，將機
    車往右推倒等情明確（見原審訴字卷第40頁勘驗筆錄）；此
    外，並有監視錄影畫面擷圖（附於本院卷第203、205頁）顯
    示告訴人於畫面時間14：37：36走下騎樓至路邊水溝蓋處，
    經過約8秒，於畫面時間14：37：44機車即發生傾倒，足認
    告訴人剛走下騎樓至停放機車之路旁水溝蓋處，即因身體遭
    受外力，導致其手扶身後機車而順勢將機車推倒無訛。
㈣、是依前開事證，除就案發時被告係「推」告訴人或以拳頭「
    捶擊」告訴人胸部部分，告訴人與被告所述有所出入外，其
    餘部分即告訴人於案發時走到放機車地點，因聽聞在旁之被
    告喊告訴人踩到被告腳，告訴人轉身面向被告，立即遭被告
    出手對其身體施力，因告訴人手扶身後機車，因此順勢推倒
    機車等情，2人所述大致相符，且與前開監視錄影內容一致
    ，此部分事實應堪認定。
㈤、又依原審勘驗監視錄影畫面結果，證實告訴人與被告發生肢
    體衝突後，告訴人當場撥打電話（見原審訴字卷第40至41頁
    ），被告並坦承伊將告訴人推開後，告訴人馬上就拿起手機
    報警（見原審訴字卷第41頁）；而告訴人隨即於案發後之同
    日15時6分前往臺北市立萬芳醫院驗傷，驗得左側前胸壁挫
    傷乙節，有該院診斷證明書在卷可稽（見本院卷第71頁），
    因該驗傷時間距離告訴人與被告間前開肢體衝突時間甚為密
    接，堪認係於報警等候員警到場處理後，隨即前往醫院驗得
    ，經核該傷勢程度及位置，與告訴人證述遭受被告以拳頭捶
    擊胸部一下之可能成傷情形，並無不符，參以依前揭認定，
    告訴人於案發當時其身體遭受被告施以外力後，即順勢推倒
    手扶之身後機車，顯見被告確有對告訴人身體施以相當程度
    之力道，顯非如被告所辯只是「推」告訴人；況衡諸常情，
    如僅係單純推開告訴人，應不致造成告訴人受有挫傷及引發
    告訴人當場報警；至於證人楊慶文於偵查證稱：被告推告訴
    人，但伊沒有看得很清楚，不清楚被告是推告訴人哪個部位
    等語（見偵卷第115頁），因所證內容顯不明確，自難遽以
    採憑。據上，被告所辯僅係「推」告訴人，告訴人胸部受傷
    非其造成云云，核與客觀事證及常情不符，應屬避重就輕卸
    責之詞，並非可採，應以告訴人具結證述於前揭時地，係遭
    被告以拳頭捶擊胸部一下，致其受有左側前胸壁挫傷乙節可
    信。至於告訴人於偵查及原審證稱其遭被告攻擊後，人有倒
    地云云，核與原審勘驗監視錄影畫面證實僅告訴人手扶之機
    車倒地，告訴人本人並未倒地之勘驗結果不符（見原審訴字
    卷第40頁），且告訴人於本院審理時已陳明當時其人並未倒
    地，是機車倒地等語明確（見本院卷第220頁），故告訴人
    此部分之證述（即人有倒地部分）尚非有據，自非可採。
㈥、被告辯稱係因告訴人故意踩伊腳，伊才基於自我保護將告訴
    人推開云云，辯護人則辯稱：若被告推開告訴人之舉導致告
    訴人受傷，充其量為防衛過當等語。經查：
　1.告訴人否認於案發時有故意踩被告腳部，並證稱當時其從被
    告父親後面繞過去走到機車旁，被告與其有一段距離等語，
    並繪製案發時其與被告所在現場位置圖存卷（見偵卷第78頁
    及原審審訴字第69頁）。然依告訴人於原審結證稱「（問：
    你說有聽到被告說你踩到他的腳，他講的很大聲嗎）是，聽
    到聲音我轉身後，被告拳頭已經過來。」等語（見原審訴字
    卷第78頁），足見被告係於高喊告訴人踩到其腳之同時，即
    向因聽聞其聲而轉身之告訴人揮拳，衡諸遭人踩到腳之當下
    立即出聲，乃屬常情，足認被告認為自己遭告訴人踩碰其腳
    時，其與告訴人相距甚近，方高喊遭踩到腳，同時能近距離
    對告訴人揮拳；再者，由卷附監視錄影畫面擷圖以觀（見原
    審訴字卷第51至52頁），告訴人走下騎樓到機車旁隨即遭被
    告揮拳而順勢推倒機車，於此過程，除告訴人持續出現在畫
    面中央之騎樓柱子左側邊（緊鄰柱子），被告（即原審勘驗
    之C男）則始終因遭該柱子擋住而未出現在畫面中，倘依告
    訴人繪製現場圖所示被告位置靠近畫面右側柱子，則被告應
    出現在畫面中之中間與右邊兩支柱子中間才是，不致如畫面
    所示始終遭中間柱子擋住，是由此監視錄影畫面益證告訴人
    與被告2人當時相距甚近，告訴人指訴其與被告相距有一段
    距離云云，即屬有疑。又告訴人既與被告相距甚近，且告訴
    人證稱被告當時確有高喊告訴人踩到伊腳，自無法排除告訴
    人於走向機車過程中有踩碰被告腳部之可能性。
　2.至於被告雖辯稱告訴人係「故意」踩其腳，然被告於警詢之
    初僅稱告訴人踩伊腳部，嗣於原審審理時始稱：告訴人踩伊
    2次，第1次踩到伊時，伊就跟告訴人說「你踩到我的腳了」
    ，第2次告訴人又踩伊，伊才將告訴人推開云云（見原審審
    訴卷第44至45頁），嗣又改稱：告訴人踩伊2次，第1次沒有
    踩到，第2次是把伊腳踩住云云（見原審訴字卷第42至43頁
    ），關於告訴人「2度」「故意」採其腳部之說法，被告於
    原審說法先後不一，此部分說詞應屬事後為圖辯解之誇大說
    詞，尚難採憑，參以被告未能提出任何因遭故意踩踏致腳部
    受傷之事證，且告訴人走向機車時，既與被告相距甚近，已
    於前述，無法排除告訴人經過被告時，係不慎踩到或碰觸到
    被告腳部之可能。然被告係以拳頭捶擊告訴人胸部，業據認
    定如前，核此舉動顯非一般遭人踩到腳時之正常反應；佐以
    被告與告訴人間素有嫌隙，則被告因認自己遭告訴人踩到腳
    ，心生不滿而藉機洩憤，乃出於傷害犯意，故意以拳頭捶擊
    告訴人而為傷害，主觀上並無正當防衛意思，所為亦非正當
    防衛行為，實屬甚明。
三、綜上，被告所辯並非可採，本案事證明確，被告犯行堪以認
    定，應依法論科。
參、本案論罪及撤銷改判之理由
一、核被告所為，係犯刑法第277條第1項之傷害罪。
二、原審審理後，以被告傷害犯行事證明確，予以論罪科刑，固
    非無見。惟查：㈠被告於原審準備程序明確表示否認犯罪，
    僅承認「我是基於自我保護把告訴人推開」，並未坦承有「
    捶擊告訴人胸部」，然原審整理爭點逕將「乙○○徒手捶擊丙
    ○○之左側胸口」列為不爭執事項（見原審訴字卷第43頁），
    則該不爭執事項究竟憑何為過濾或彙整而形成，並不明確；
    又被告當場僅對該爭點整理表示「沒有意見」，並未明示同
    意，且於原審審理期日，被告仍辯稱：「.......我就把他
    （按指告訴人）推開，我是推開告訴人......」、「說我打
    他，事實上我是推告訴人......」等語（見原審訴字卷第80
    、85頁），仍未承認「捶擊告訴人胸部」，然原判決理由逕
    認定被告「坦承」徒手捶擊告訴人左側胸口（見原判決第2
    頁第20至22行）或被告「不爭執」徒手捶擊告訴人之左側胸
    口（見原判決第2頁第30行至第3頁第1行），該判決理由核
    與前述被告於原審辯稱僅係推告訴人之內容不符，實有未依
    卷內證據認定事實之違誤；㈡依據卷內事證，尚無法排除告
    訴人於案發時不慎踩碰被告腳部，已如前述，原判決認此部
    分事實無從證明，亦有未洽；㈢按科刑判決旨在實現刑罰權
    之分配正義，故法院對有罪被告之科刑判決，應符合罪刑相
    當原則，使輕重得宜，罰當其罪，以契合社會之法律感情，
    此所以刑法第57條明定科刑時應審酌一切情狀，尤應注意該
    條所列10款事項以為科刑輕重之標準，本案被告原係與父親
    、友人在路旁聊天，告訴人從旁接近經過，被告因認告訴人
    踩到其腳，心生不滿，才為傷害犯行，尚非被告故意挑起事
    端，且告訴人所受傷勢程度尚屬輕微，原判決引用告訴人證
    稱「被告就突然用拳頭攻擊我左胸，導致我倒下去」等攸關
    被告行為傷害行為之力道及所生危害程度之事證，然此部分
    證詞，顯與原審勘驗監視錄影畫面顯示告訴人當場並未倒地
    之結果不符，原判決亦未對該部分證詞予以指駁，所為量刑
    ，難認已充分審酌上開犯罪動機、所生危害等事由，所為量
    刑，難認允洽。被告上訴仍否認犯行，所辯核無可採，業經
    指駁如前，被告上訴固無理由，惟原判決既有上開可議之處
    ，且被告於本院審理中賠償告訴人（詳後述），量刑基礎已
    有變動，原審未及審酌至此，自應由本院予以撤銷改判。
三、爰以行為人之責任為基礎，審酌被告與告訴人2 人為鄰居，
    被告不思循理性方式解決彼此紛爭，未能妥適處理一時情緒
    ，僅因認告訴人踩其腳之細故，即徒手傷害告訴人之犯罪動
    機、目的及手段，造成告訴人受有前揭普通傷害之危害程度
    ，犯後坦承動手事實，但否認傷害犯行，惟已依臺灣臺北地
    方法院111年度訴字第2916號民事判決，賠償告訴人所受損
    害新臺幣50,195元（此有該判決及被告提出之上開金額郵政
    匯票影本、郵政匯票申請書影本、普通掛號函件執據原本等
    件附於本院卷可考）之犯後態度，曾有因家庭暴力犯行經判
    處罪刑確定之素行（見本院被告前案紀錄表），自陳大學肄
    業、無工作但有租金收入、有兩名未成年小孩需扶養之智識
    程度及生活狀況等一切情狀，改量處如主文第2 項所定之刑
    ，並諭知易科罰金之折算標準，以示懲儆。
據上論斷，應依刑事訴訟法第369條第1項前段、第364條、第299
條第1項前段，刑法第277條第1項、第41條第1項前段，刑法施行
法第1條之1第1項、第2項前段，判決如主文。
本案經檢察官詹騏瑋提起公訴，檢察官陳玉萍到庭執行職務。
中　　華　　民　　國　　111 　年　　11　　月　　29　　日
                  刑事第二十庭  審判長法　官  吳淑惠
                                      法　官  王惟琪
                                      法　官  吳祚丞
以上正本證明與原本無異。
如不服本判決，應於收受送達後20日內向本院提出上訴書狀，其
未敘述上訴之理由者並得於提起上訴後20日內向本院補提理由書
（均須按他造當事人之人數附繕本）「切勿逕送上級法院」。
                                      書記官  楊宜蒨
中　　華　　民　　國　　111 　年　　11　　月　　30　　日

附錄本案論罪科刑法條全文
中華民國刑法第277條
傷害人之身體或健康者，處5年以下有期徒刑、拘役或50萬元以
下罰金。
犯前項之罪，因而致人於死者，處無期徒刑或7年以上有期徒刑
；致重傷者，處3年以上10年以下有期徒刑。